【裁判字號】    99,選訴,5
【裁判日期】    990730
【裁判案由】    違反選舉罷免法
【裁判全文】
臺灣澎湖地方法院刑事判決               99年度選訴字第5號
公  訴  人  臺灣澎湖地方法院檢察署檢察官
被      告  甲○○
選任辯護人  馬陳棠律師
上列被告因違反選舉罷免法案件，經檢察官提起公訴（98年度
選偵字第27號），本院判決如下：
    主  文
甲○○無罪。
    事  實
一、公訴意旨略以：被告甲○○為使其姊夫即案外人澎湖縣第17
    屆第3選區縣議員候選人宋國進順利當選，擬尋求旅居在臺
    灣地區而設籍在澎湖縣白沙鄉之選民支持，乃於民國98年10
    月下旬某日，前往乙○○○（犯投票受賄罪部分業經檢察
    官為職權不起訴處分確定）位於高雄市前鎮區○○○街495
    號5樓住處拜訪，要求乙○○○返鄉投票支持宋國進，為避
    免代訂機票遭檢警查獲，乃要求乙○○○先自行購買機票，
    並表示「機票錢等回澎湖以後再處理」，以此提供機票費用
    之方式賄選，要求乙○○○返回澎湖投票支持宋國進。乙○
    ○○因可獲得免費之機票補助，乃同意返回澎湖投票，並委
    由不知情之女兒陳金鳳代訂98年12月5日自高雄至澎湖之機
    票。嗣乙○○○因98年12月3日遭檢警人員通知到案說明，
    且因孫子接受心導管手術而未於98年12月5日返回澎湖，因
    認被告甲○○犯公職人員選舉罷免法第99條第1項或第2項
    賄選罪嫌。
二、公訴人認被告甲○○犯公職人員選舉罷免法第99條第1項
    或第2項賄選罪嫌，係以證人乙○○○於偵查中之供述為其
    主要論據，並提出另案被告陳金鳳98年12月3日警詢、偵訊
    供述、立榮航空網路訂位購票服務確認通知、復興航空網路
    訂位回函等為證。本件訊據被告甲○○堅決否認有何賄選之
    犯行，辯稱：案發當日伊有去拜訪乙○○○，當時只有乙○
    ○○一人在家，伊僅向乙○○○請託支持縣長候選人王乾發
    ，伊未要求乙○○○支持宋國進，也未向乙○○○提及機票
    錢等回澎湖後再處理等語。
三、按犯罪事實應依證據認定之，無證據不得認定犯罪事實；不
    能證明被告犯罪者，應諭知無罪之判決，刑事訟訴法第154
    條第2項、第301條第1項分別定有明文。又刑事訴訟法上所
    謂認定犯罪事實之證據，係指足以認定被告確有犯罪行為之
    積極證據而言，該項證據自須適合於被告犯罪事實之認定，
    始得作為斷罪之資料，而認定不利於被告之事實，須依積極
    證據，苟積極證據不足為不利於被告事實之認定時，即應為
    有利於被告之認定，更不必有何有利之證據，此有最高法院
    29年上字第3105號、30年上字第816號判例判例可資參照。
    末按，依刑事訴訟法第161條規定「檢察官就被告犯罪事實
    ，應負舉證責任，並指出證明之方法。」，因此，檢察官對
    於起訴之犯罪事實，應負提出證據及說服之實質舉證責任。
    倘其所提出之證據，不足為被告有罪之積極證明，或其指出
    證明之方法，無從說服法院以形成被告有罪之心證，基於無
    罪推定之原則，自應為被告無罪判決之諭知（最高法院92年
    台上字第128號判例意旨參照）。
四、經查：
（一）證人乙○○○固於98年12月3日偵訊時證稱：被告甲○○
      於98年10月間單獨前往伊位於高雄市前鎮區○○○街495
      號5樓住處，伊當時獨自在家，被告甲○○要求伊返回澎
      湖投票支持宋國進，並要求伊先行自訂機票回澎湖，機票
      錢等伊返回高雄後再處理等語，惟其嗣於99年1月14日偵
      訊時供稱「我猜想（被告甲○○）是要我支持宋國進，因
      為他與宋國進是親戚關係」、「我心裡想說他（被告甲○
      ○）會補貼機票錢」，於99年7月16日本院審理中證稱「
      （檢察官問）（案發）那次去拜訪（被告甲○○）有無叫
      你支持宋國進？（證人答）無。」、「（檢察官問）提示
      98年12月3日偵訊筆錄，檢察官反覆訊問你，你均回答被
      告該次拜訪你，要你支持宋國進，有無此事？（證人答）
      被告沒有這麼說，我當時被五、六個人問的頭有點暈，希
      望趕快結束訊問。」、「（檢察官問）請求提示98年12月
      3日偵訊筆錄，你當時說因為被告拜託你投給宋國進，而
      且表示機票自己先訂，回來再處理，你還說不知道宋國進
      選什麼，但因為甲○○這樣說，你會投票給宋國進，而且
      你也說回來再處理的意思是補貼機票錢，有何意見？（證
      人答）那是我自己這樣想。」、「（檢察官問）那你的意
      思是甲○○有說要你機票先訂回來再處理嗎？（證人答）
      沒有，那是我自己想的。」、「（檢察官問）以你的意思
      是甲○○什麼都沒有跟你說，完全是你自己幻想甲○○要
      叫你支持宋國進，要叫你先訂機票，機票錢等回來後再與
      你處理？（證人答）是。」，證人乙○○○後2次供述均
      否認被告有出言「支持宋國進」、「先訂機票，機票錢等
      回來後再處理」等語，而與其98年12月3日偵訊之供述相
      左，則該「支持宋國進」、「先訂機票，機票錢等回來後
      再處理」等語，究係出自被告之口，抑或證人乙○○○自
      行揣測並過度解讀被告到訪之用意所為之供述，即非無疑
      。
（二）另案被告陳金鳳98年12月3日警詢、偵訊供述及立榮航空
      網路訂位購票服務確認通知、復興航空網路訂位回函等，
      僅能證明證人乙○○○有委託其女陳金鳳代訂98年12月5
      日自高雄前往澎湖及98年12月6日由澎湖返回高雄之機票
      之事實，與本件被告有無出言向乙○○○賄選等情無，
      尚不得作為不利於被告之認定。
（三）投票行、受賄罪，性質上係屬對向性之必要共犯關係，而
      被告或共犯之自白，不得作為有罪判決之唯一證據，仍應
      調查其他必要之證據，以察其是否與事實相符，刑事訴訟
      法第156條第2項定有明文。其立法目的乃欲以補強證據擔
      保自白之真實性；亦即以補強證據之存在，藉之限制自白
      在證據上之價值。而所謂補強證據，則指除該自白本身外
      ，其他足資以證明自白之犯罪事實確具有相當程度真實性
      之證據而言。雖其所補強者，非以事實之全部為必要，但
      亦須因補強證據與自白之相互利用，而足使犯罪事實獲得
      確信者，始足當之。即使被告或共犯之自白係出於任意性
      ，若別無其他補強證據存在，足以擔保其自白與事實相符
      ，尚不得單憑自白而為不利於被告之認定。而共犯之自白
      ，性質上仍屬被告之自白，縱先後所述內容一致，或經轉
      換為證人而具結陳述，仍屬不利己之陳述範疇，究非自白
      以外之其他必要證據，自不足作為證明其所自白犯罪事實
      之補強證據。本件證人乙○○○98年12月3日偵查中之證
      詞非可遽採，已如上述，縱然予以採用，揆諸前開說明，
      亦乏補強證據足資擔保該證詞之真實性，公訴人徒以對向
      共犯乙○○○該不利於被告之證述即自白，遽認被告犯
      賄選罪嫌，亦屬無據。
五、綜上所述，本件公訴人所提證據不足以證明被告有公職人員
    選舉罷免法第99條第1項或第2項之犯行，此外，復查無其他
    積極證據足資證明被告有公訴人所指之賄選犯行，不能證明
    被告犯罪，自應為其無罪之諭知。
據上論結，應依刑事訴訟法第301條第1項，判決如主文。
本案經檢察官丙○○到庭執行職務。
中    華    民    國    99    年    7     月    30    日
                  刑事庭  審判長法  官  管安露
                                法  官  李宛玲
                                法  官  陳順輝
以上正本證明與原本無異。
如不服本判決應於收受判決後10日內向本院提出上訴書狀，並應
敘述具體理由；其未敘述上訴理由者，應於上訴期間屆滿後20日
內向本院補提理由書（均須按他造當事人之人數附繕本）「切勿
逕送上級法院」。
中    華    民    國    99    年    7     月    30    日
                                書記官  王耀煌

司法院資訊處製作；財團法人民間司法改革基金會備份。
